最  高  行  政  法  院  判  決
109年度上字第779號
上  訴  人  楊隆榮                                      
訴訟代理人  商桓朧  律師
被 上訴 人  臺北市政府工務局大地工程處

代  表  人  池蘭生              
上列當事人間水土保持法事件，上訴人對於中華民國109年6月18
日臺北高等行政法院108年度訴字第1120號判決，提起上訴，本
院判決如下：
　　主  文
原判決廢棄，發回臺北高等行政法院。
　　理  由
一、事實概要：
　㈠坐落臺北市○○區○○段0小段60、60-6、60-7、60-9、60-10、6
    0-11地號等6筆土地（下合稱系爭土地）均屬山坡地，原為
    上訴人所有，後來上訴人於民國107年12月27日將其中60地
    號土地贈與並移轉登記為紀清楚所有；再於108年2月11日將
    所餘5筆土地贈與並移轉登記為紀清楚所有。
  ㈡上訴人、紀清楚於107年11月23日雇工在系爭土地範圍內開挖
    整地，被上訴人接獲通報後，先於同年12月5日及12月10日
    現場張貼警告單；再於12月7日、19日進行會勘，確認系爭
    土地內面積約59平方公尺範圍有未經申請開挖整地、堆積土
    石及堆放混凝土塊情事，於是依水土保持法（下稱水保法）
    第12條第1項第4款、第8條第1項第5款、第23條第2項及第33
    條第1項第2款、第2項等規定，以108年1月2日北市工地審字
    第10760214371號函裁處上訴人、紀清楚2人各罰鍰新臺幣(
    下同) 10萬元，應立即停止一切非法開發行為；自處分送達
    日起2年內，暫停系爭土地的開發申請；限於108年1月18日
    前移除違規填埋的土石及混凝土塊駁坎，恢復原地形，以及
    地表裸露處應加強植生覆蓋（覆蓋率應達80％）或敷蓋（下
    稱前處分）。上訴人、紀清楚不服提起訴願，臺北市政府10
    8年4月30日府訴二字第1086102152號、第1086102156號訴願
    決定就紀清楚部分為駁回決定；上訴人部分則撤銷前處分關
    於2年內暫停土地開發申請部分，其餘訴願駁回（下稱前訴
    願決定）。上訴人、紀清楚不服提起行政訴訟，經臺北高等
    行政法院（下稱原審）以108年度訴字第1119號、第1121號
    判決駁回。
  ㈢被上訴人於108年1月18日現場會勘，發現上訴人、紀清楚仍
    未依前處分所命限期改正事項完成水土保持處理與維護，違
    反水保法第8條第1項第5款規定，依同法第33條第1項第1款
    及第2項規定，以108年1月25日北市工地審字第10830021422
    號函（下稱原處分）裁處上訴人、紀清楚各罰鍰15萬元，應
    立即停止一切非法開發行為，限於108年3月4日前移除堆積
    土石、塊石及混凝土塊，恢復原地形，以及地表裸露處應加
    強植生覆蓋（覆蓋率應達80％）或敷蓋。後來上訴人、紀清
    楚仍未如期完成改善，被上訴人已於108年7月間代履行完畢
    。上訴人、紀清楚不服原處分，提起訴願，經決定駁回，遂
    向原審提起行政訴訟，並聲明：訴願決定及原處分均撤銷。
    嗣經原審行使闡明權後，變更聲明為：「(1)訴願決定及原
    處分關於罰鍰部分均撤銷。(2)確認原處分關於立即停止一
    切非法開發行為及限期改正事項部分為違法。」經原審以10
    8年度訴字第1120〈下稱第1120號案（原告楊隆榮）〉、1122
    號（原告紀清楚）合併判決駁回（下稱原判決），上訴人楊
    隆榮不服，遂提起本件上訴。
二、上訴人起訴主張及被上訴人在原審答辯，均引用原判決所載
    。
三、原審斟酌全辯論意旨及調查證據之結果，以：
  ㈠上訴人、紀清楚共同違反水保法第8條第1項第5款及第12條第
    1項第4款規定，且未依前處分完成水土保持處理與維護：
  ⒈系爭土地為被上訴人依水保法公告的山坡地，經舉報有開挖
    整地、堆積土石及堆放混凝土塊情事後，被上訴人於107年1
    2月5日派員張貼警告單，並於同月7日現場會勘，發現臺北
    市七星農田水利會的圳溝於11月23日遭張育凱及李俊民破壞
    ，現場有開挖土石情形，土石堆置於水圳南側，無設置保護
    措施，被上訴人於107年12月10日再次派員張貼警告單，並
    通知上訴人、紀清楚於同月19日再次現場會勘，經比對地形
    圖資，系爭土地上有未經申請開挖整地、堆積土石及混凝土
    塊，面積約59平方公尺，系爭土地確有堆積土石、開挖整地
    的違章情形。
  ⒉依訴外人即現場施工人員張育凱、李俊民之陳述，及紀清楚
    於108年1月18日會勘時及於原審108年10月16日準備程序時
    陳述，可認紀清楚為系爭土地的使用人，未先擬具水土保持
    計畫，送請主管機關核定，亦未依水土保持技術規範實施水
    土保持的處理與維護，即在系爭土地上為開挖整地及堆積土
    石的行為，已違反水保法第8條第1項第5款及第12條第1項第
    4款規定。
  ⒊上訴人於104、105年間即因與鄰地所有人的通行權糾紛，而
    在系爭土地設置鐵門、圍欄，堆置砂包、土石、巨石、帆布
    ，乃至停放汽車阻擋鄰地所有人使用系爭土地連接通行至○○
    區○○街43巷16弄道路的行為，為此衍生確認通行權、移除障
    礙物假處分等民事事件，並經被上訴人以違反水保法為由裁
    罰、限期改善及代履行等，上訴人有阻擋他人藉由系爭土地
    通行之主觀意圖，亦確曾採取實際的客觀行動，均可認定。
    又被上訴人107年12月19日會勘照片中，○○街43巷16弄口遭
    卡車阻擋通行，現場懸掛有「私人家園土地，嚴禁侵入違者
    法辦」的紅色布條，靠近地面處有懸掛「私人土地，外人勿
    近，違者法辦」布條的鐵鍊橫跨車道，阻擋通行，再參紀清
    楚前開陳述，可知本件違反水保法事件就是肇因於鄰地通行
    糾紛所致，且上訴人對於紀清楚在系爭土地上的作為均知悉
    ，不但沒有反對的意思，甚至是主動要求紀清楚實施，上訴
    人與紀清楚間應具有故意共同實施違反行政法上義務行為的
    共犯關係，已違反水保法第8條第1項第5款及第12條第1項第
    4款規定。
  ⒋上訴人與紀清楚共同違反水保法第8條第1項第5款及第12條第
    1項第4款規定，經被上訴人作成前處分各裁處罰鍰10萬元，
    限於108年1月18日前移除違規填埋的土石及混凝土塊駁坎，
    恢復原地形，以及地表裸露處應加強植生覆蓋（覆蓋率應達
    80％）或敷蓋。惟被上訴人於108年1月18日現場會勘，發現
    違規工作物仍維持現況沒有改善，上訴人、紀清楚沒有依前
    處分所命限期改正事項完成水土保持處理與維護，被上訴人
    據此作成原處分，即屬有據。前處分已命限期改善，於上訴
    人、紀清楚未遵期完成改善時，仍須再次作成限期改善的命
    令，待再次未遵期完成改善後，始得以原處分連續處罰，則
    前處分命令限期改善即失其規制意義，非立法意旨所期待。
  ㈡依臺北市政府處理違反水保法事件統一裁罰基準（下稱裁罰
    基準）第3點及第5點規定，前處分已說明被上訴人審酌上訴
    人、紀清楚前因同一違反水保法事件，曾經被上訴人以105
    年5月30日函及105年10月13日函裁處罰鍰6萬元及命限期改
    善，且因上訴人、紀清楚未遵期完成改善，由被上訴人於10
    5年11月25日、26日代為履行完畢，有各該函文、執行紀錄
    及照片為證，再於107年12月間查知有違反水保法情事，情
    節嚴重認有加重處罰的必要，於是加重按第3次違規的裁罰
    基準作成前處分，裁處罰鍰10萬元，並加重按第4次違規的
    裁罰基準作成原處分，裁處罰鍰15萬元，無裁量瑕疵的違法
    等語，以原判決駁回上訴人在原審之訴。
 四、上訴意旨略謂：
  ㈠上訴人非系爭土地之實際使用人，亦無在系爭土地上挖整地
    填土設置混凝土塊駁坎等行為，顯無依法進行所謂「事前」
    調查規劃，並實施水土保持之處理與維護之可能，無違反水
    保法第8條第1項第5款等規定之情事。上訴人涉嫌違反水保
    法第33條第3項所定犯行，業經檢察官為不起訴處分，足見
    上訴人自無依水保法第33條第1項第1款規定受罰鍰處分之餘
    地。原判決未說明不採上開不起訴處分書等之意見，僅以紀
    清楚片面卸責之詞，即為不利上訴人之論斷，有判決理由不
    備及不當適用水保法第8條第1項第5款、第33條第1項第1款
    及第2項等規定。
  ㈡前處分係依同法第33條第1項第2款為科處罰鍰之處分，原處
    分則係依同法第33條第1項第1款為科處罰鍰之處分，則前處
    分、原處分所科處罰鍰之行為是否相同，顯非無疑。原判決
    未查明本件究竟係違反同法第8條第1項第5款或違反同法第1
    2條第1項第4款規定，遽為不利上訴人之論斷，有判決理由
    不備及不當適用同法第8條第1項第5款及第12條第1項第4款
    等規定。
  ㈢被上訴人在未經水保法第33條第2項規定「繼續限期改正」而
    上訴人不改正前（上訴人實無改正之義務），即對上訴人為
    處罰鍰15萬元之處分，實有違誤。原判決忽視被上訴人確未
    經繼續限期改正等情，遽為不利上訴人之論斷，有判決理由
    不備及不當適用水保法第33條第2項等規定。
五、本院判斷：
　㈠水保法第4條規定：「公、私有土地之經營或使用，依本法應
    實施水土保持處理與維護者，該土地之經營人、使用人或所
    有人，為本法所稱之水土保持義務人。」第8條第1項第5款
    規定：「下列地區之治理或經營、使用行為，應經調查規劃
    ，依水土保持技術規範實施水土保持之處理與維護：……五、
    於山坡地或森林區內開發建築用地，或設置公園、墳墓、遊
    憩用地、運動場地或軍事訓練場、堆積土石、處理廢棄物或
    其他開挖整地。」第8條第2項規定：「前項水土保持技術規
    範，由中央主管機關公告之。 」第12條第1項第4款規定：
    「水土保持義務人於山坡地或森林區內從事下列行為，應先
    擬具水土保持計畫，送請主管機關核定，如屬依法應進行環
    境影響評估者，並應檢附環境影響評估審查結果一併送核：
    …… 四、開發建築用地、設置公園、墳墓、遊憩用地、運動
    場地或軍事訓練場、堆積土石、處理廢棄物或其他開挖整地
    。」
　㈡水保法第23條規定：「(第1項)未依第12條至第14條規定之一
    所核定之水土保持計畫實施水土保持之處理與維護者，除依
    第33條規定按次分別處罰外，由主管機關會同目的事業主管
    機關通知水土保持義務人限期改正；屆期不改正或實施仍不
    合水土保持技術規範者，應令其停工、強制拆除或撤銷其許
    可，已完工部分並得停止使用。(第2項)未依第12條至第14
    條規定之一擬具水土保持計畫送主管機關核定而擅自開發者
    ，除依第33條規定按次分別處罰外，主管機關應令其停工，
    得沒入其設施及所使用之機具，強制拆除及清除其工作物，
    所需費用，由經營人、使用人或所有人負擔，並自第一次處
    罰之日起兩年內，暫停該地之開發申請。……。」第33條規定
    ：「(第1項)有下列情形之一者，處新台幣6萬元以上30萬元
    以下罰鍰：一、違反第8條第1項規定未依水土保持技術規範
    實施水土保持之處理與維護，……。二、違反第12條至第14條
    規定之一，未先擬具水土保持計畫或未依核定計畫實施水土
    保持之處理與維護者，或違反第23條規定，未在規定期限內
    改正或實施仍不合水土保持技術規範者。(第2項)前項各款
    情形之一，經繼續限期改正而不改正者或實施仍不合水土保
    持技術規範者，按次分別處罰，至改正為止，並令其停工，
    得沒入其設施及所使用之機具，強制拆除及清除其工作物，
    所需費用，由經營人、使用人或所有人負擔。(第3項)第1項
    第2款情形，致生水土流失或毀損水土保持之處理與維護設
    施者，處6月以上5年以下有期徒刑，得併科新臺幣60萬元以
    下罰金……。」　
　㈢行政訴訟法第125條規定，行政法院應依職權調查事實關係，
    不受當事人主張之拘束，並應行使闡明權，使當事人得為事
    實上及法律上適當完全之辯論，及令其陳述事實、聲明證據
    ，或為其他必要之聲明及陳述。第133條前段規定：「行政
    法院於撤銷訴訟，應依職權調查證據」第189條第1項前段規
    定：「行政法院為裁判時，應斟酌全辯論意旨及調查證據之
    結果，依論理及經驗法則判斷事實之真偽。」第209條第3項
    規定：判決書「理由項下，應記載關於攻擊或防禦方法之意
    見及法律上之意見。」高等行政法院為事實審，故於撤銷訴
    訟，應本於職權調查證據，並依調查證據之結果，斟酌全辯
    論意旨，認定事實。又行政訴訟所採之上開職權調查原則，
    其具體內涵包括事實審法院有促使案件成熟，亦即使案件達
    於可為實體裁判程度之義務，以確定行政處分之合法性及確
    保向行政法院尋求權利保護者能得到有效之權利保護。職是
    ，行政法院違反上開闡明義務及職權調查義務而為裁判，或
    對有利於當事人之事實或證據，有應調查而未予調查之情形
    ，或不予調查或採納，卻未說明其理由者，其裁判均屬違背
    法令。
  ㈣原判決認上訴人與紀清楚乃故意共同實施前處分所指之在系
    爭土地未經擬具水土保持計畫即於系爭土地開挖整地堆積土
    石及堆放混凝土塊，而共同違反水保法第8條第1項第5款及
    第12條第1項第4款規定情事，經前處分以同法第23條第2項
    、第33條第1項第2款、第33條第2項規定，各裁處其2人10萬
    元外，並限期於108年1月18日改正，惟未改正。因認本次原
    處分以其2人違反水保法第8條第1項第5款規定，依同法第33
    條第1項第1款、第33條第2項規定裁處其2人各15萬元，並命
    立即停止一切非法開發行為，並限期改正如事實概要欄所述
    ，並無違誤，固非無見。惟查：
　⒈原判決認爲前處分所指在系爭土地雇工從事上述開挖整地堆
    積土石及堆放混凝土塊之行為人及土地使用人均為紀清楚。
    至其認定上訴人亦為前處分之共同行為人，無非以：上訴人
    於104、105年間即因與鄰地所有人之通行權糾紛，而有在系
    爭土地設置鐵門、圍欄，堆置砂包、土石、巨石、帆布，乃
    至停放汽車阻擋鄰地所有人使用系爭土地連接通行至○○區○○
    街43巷16弄道路之行為，並因此與鄰地所有人間涉有確認通
    行權存在、移除障礙物假處分等民事事件(臺灣士林地方法
    院106年度重訴字第146號民事判決、臺灣高等法院106年度
    抗字第137號民事裁定)，復經被上訴人以其違反水保法為由
    予以裁罰、限期改正及代履行在案，因認上訴人有阻擋他人
    藉由系爭土地通行之主觀意願，亦確曾採取實際之客觀作為
    ，另參酌被上訴人107年12月19日會勘照片，顯示現場懸掛
    一書寫「私人家園土地，嚴禁侵入違者法辦」之紅色布條於
    車道上，靠近地面處且有懸掛「私人土地，外人勿近，違者
    法辦」文字之鐵鍊橫跨車道，阻擋通行，復經紀清楚於108
    年1月18日會勘時陳稱上訴人知情並同意由其處理，並於原
    審審理時陳述是上訴人要他找工人、工具施作，工錢均是上
    訴人支付等語，故認上訴人與紀清楚乃故意共同實施前處分
    違反水保法之共同行為人為其論據。
　⒉惟查，依卷附前處分記載上訴人、紀清楚2人之「違規事實」
    爲：「未經申請擅自開挖整地填土設置混凝土駁坎」，另記
    載之查獲時間爲：「107年12月19日」(第1120號案原處分卷
    第16-17頁)，可見前處分係針對上訴人與紀清楚2人於107年
    12月19日查獲之事實爲處分範圍，此與上訴人於105年間與
    鄰地所有人之通行權糾紛，而在系爭土地設置鐵門、圍欄，
    堆置砂包、土石、巨石、帆布、停放汽車阻擋鄰地所有人通
    行系爭土地，分屬二事，此亦經原判決敘明被上訴人前已於
    105年間就上訴人上述105年間違反水保法之行爲加以處分並
    代履行，並有105年間之處分書可憑(原審卷第213-221頁)。
    則原判決將上訴人105年間因通行權糾紛所生違反水保法事
    件，作爲認定上訴人爲前處分所指於107年12月間與紀清楚
    故意共同違反水保法之共同行為人之證據，即有認定事實未
    依證據並違反論理法則之違法。再者，原判決雖引用所謂紀
    清楚於108年1月18日會勘時到場陳稱「現場原為可種植的平
    坦處，是被不明人士私自闢路，故本人雇工將現場恢復成以
    前舊有狀態，部分土地為楊隆榮的，他都知道並說由本人來
    處理。」等詞，作爲認定上訴人違反水保法第12條第1項第4
    款之證據；惟查，上訴人並未出席108年1月18日會勘，該會
    勘紀錄乃被上訴人自行記載於「與會單位意見欄」，未經上
    訴人與紀清楚簽名確認，此情復經上訴人於原審審理時予以
    否認，此外，前訴願決定亦以查無上訴人有違反水保法第12
    條第1項第4款規定情事之具體事證，而認定前處分援引依該
    規定作爲處分上訴人之依據，係屬違誤；至於紀清楚有關前
    處分之行為是上訴人要他找工人、工具施作，工錢均是上訴
    人支付等語，則係紀清楚於原審合併言詞辯論時之陳述，然
    當日上訴人並未到庭，無從對紀清楚這些陳述表示意見，況
    且，上訴人之訴訟代理人當庭亦表示上訴人業經檢察官認定
    並非前處分所指之行為人，不該當水保法第33條第1項第2款
    未依同法第12條規定擬具水土保持計畫，致生水土流失而涉
    犯水保法第33條第3項規定之罪嫌，而予不起訴。則原判決
    就當事人於同一言詞辯論期日之陳述，何以僅採紀清楚之陳
    述，而就上訴人訴訟代理人所述之刑案偵查結果之證據方法
    ，卻未說明何以不用調查及不採之理由，則原判決僅憑紀清
    楚單方陳述，逕採上開會勘紀錄及紀清楚於言詞辯論時之陳
    述作爲不利上訴人認定之證據，進而認定上訴人未依限改正
    ，即有未依職權調查證據及判決理由不備之違法。上訴意旨
    指摘原判決違背法令，求予廢棄，即屬有據。
　㈤綜上，原判決駁回上訴人在原審之訴，既有如上所述與判決
    結論有影響之違法，上訴意旨求予廢棄，即有理由，惟因此
    部分事證有由原審再為調查審認之必要，本院尚無從自為判
    決，爰將原判決廢棄，發回原審更為適法之裁判。　　　　
六、據上論結，本件上訴為有理由。依行政訴訟法第256條第1項
    、第260條第1項，判決如主文。　　
中　　華　　民　　國　　110 　年　　11　　月　　25　　日
                    最高行政法院第一庭
                        審判長法官  侯　東　昇　
                              法官　王　碧　芳
                              法官　鍾　啟　煌
                              法官　蔡　紹　良
                              法官　簡　慧　娟

以  上  正  本  證  明  與  原  本  無  異
中　　華　　民　　國　　110 　年　　11　　月　　25　　日
　　　　　　　　　　　　　　　書記官　劉　柏　君